【裁判字號】    95,訴,141
【裁判日期】    951011
【裁判案由】    賭博等
【裁判全文】
臺灣屏東地方法院刑事判決               95年度訴字第141號
公  訴  人  臺灣屏東地方法院檢察署檢察官
被      告  甲○○
            乙○○
上列被告因賭博等案件，經檢察官提起公訴（94年度偵字第5465
號），本院判決如下：
    主  文
甲○○共同意圖營利，聚眾賭博，處有期徒刑貳月，如易科罰金
，以銀元佰元折算壹日。扣案之空白估價單拾張（編號０
０四七一八至００四七五０號）及六合彩簽賭單黃色原本聯壹拾
柒張（編號００四七０一至００四七一七號），均沒收。
乙○○行使偽造私文書，處有期徒刑陸月，如易科罰金，以銀元
佰元折算壹日。扣案偽造之簽賭單粉紅色複寫聯（編號００四
五八七號）壹張沒收。
    事  實
一、甲○○意圖營利，與一名姓名年籍不詳已成年之組頭，共同
    基於供給場所聚眾賭博之犯意，於民國94年10月1 日起，由
    甲○○在其經營位於屏東縣長治鄉○○村○○路39之4 號之
    「龍昇超商」之公眾得出入之場所，自任樁腳，經營俗稱之
    「六合彩」賭博，以電話或親至超商內簽選號碼下注方式，
    聚集特定之多數人賭博。甲○○並於賭客下注後，將每位賭
    客簽賭之號碼、支數、組數、金額等書寫在其所有之空白估
    價單（一式兩聯）上，以製作依習慣或特約可證明該賭客確
    有向其簽賭及賭客簽賭內容之簽賭單私文書，自己保存黃色
    原本聯，並將粉紅色複寫聯交予賭客，待賭客對獎後，再憑
    所持粉紅色複寫聯向甲○○領取中獎彩金。其經營之方式為
    ：利用香港政府發行之六合彩於每週二、四、六開獎之機會
    ，以二星、三星、四星等組別，供賭客任意簽賭，簽注1 支
    之簽賭金為新臺幣（下同）85元，待香港六合彩開獎，經賭
    客核對當期開獎號碼後，若簽中號碼，二星1 支可得彩金
    5700元，三星1 支可得彩金5 萬7000元，四星1 支可得彩金
    70萬元，甲○○每1 支可抽5 元簽賭金，餘則歸組頭所有，
    以此方式與賭客賭博財物，並藉以營利。適乙○○於以不詳
    途徑獲悉甲○○於上址經營六合彩賭博及上開簽賭方式後，
    竟於94年11月3 日當期香港六合彩之開獎後某時，意圖為自
    己不法之所有，基於偽造私文書以行使及詐欺取財之犯意，
    在不詳地點，在1 張一式兩聯空白估價單（NO.004587） 上
    偽填「11月3 日」、「31、28、34、01、03」、「3 、4 X
    1 」、「（合計）1275」，偽造證明乙○○有於11月3 日向
    甲○○簽選31、28、34、01、03等號碼1 支、簽賭金額為
    1275元之簽賭單，並於翌日上午11時許，持該偽造之簽賭單
    粉紅色複寫聯至上開超商向甲○○行使，並佯稱：其簽中四
    星1 支、三星（起訴書誤載為「二星」）4 支，要領取彩金
    92萬8000元云云，惟經甲○○查覺乙○○所交付之簽賭單並
    非其所開立，故未將彩金交付乙○○而未得逞，嗣甲○○為
    免乙○○一再糾纏，遂於有偵查犯罪職權之公務員或機關知
    悉前，主動報警表明其經營六合彩賭博，嗣並接受裁判，警
    方獲報到達上址後，經甲○○同意搜索該超商，當場扣得甲
    ○○所有預備供賭客簽賭之空白估價單33張（NO.004718 至
    004750號）、六合彩簽賭單黃色原本聯17張（NO.004701 至
    004717號）及該偽造之簽賭單粉紅色複印聯（NO.004587）1
    張。
    理  由
一、被告甲○○部分：
    訊據被告甲○○對於其上開犯行均坦承不諱，並有搜索扣押
    筆錄、扣押物品目錄表各1份（見警卷第14至19頁）、查獲
    現場相片10張（見警卷第32至37頁）、扣案之空白估價單33
    張（編號004718至004750號）及六合彩簽賭單黃色原本聯17
    張（編號004701至004717號，見警卷第24至28頁）可證，其
    自白顯與事實相符，事證明確，應予依法論科。
二、被告乙○○部分：
    訊據被告乙○○固坦承有於上開時地，持上開編號004587簽
    賭單，向被告甲○○表示中獎欲領取六合彩彩金92萬8000元
    之事實，惟矢口否認有何行使偽造文書及詐欺犯行，辯稱：
    伊係於94年11月3 日晚上7 時30分許，至上開超商向共同被
    告甲○○簽賭六合彩，伊選擇號碼後念給甲○○聽，甲○○
    就將號碼填寫在二聯式估價單上，並將複寫聯交給伊，原本
    聯則由甲○○保管，伊所持簽賭單並非伊偽造，伊翌日發現
    中獎去向甲○○對獎，甲○○卻表示伊並未中獎，不讓伊領
    錢云云。惟查：
(一)被告乙○○上揭犯行，業據告訴人即共同被告甲○○具結證
    稱：被告乙○○未曾到過店內簽賭，伊因恐賭客去報警被抓
    ，亦恐有賠錢之風險，只會讓認識之賭客簽注，不作不認識
    的人的生意，伊不認識乙○○，不可能讓乙○○簽賭；況且
    系爭簽賭單並非其所書寫，該簽賭單中數字都與伊之寫法不
    一樣，弧形劃法亦與我不同；94年11月3 日那期只有10幾個
    人簽，就是扣案編號004701至004717號這幾張，估價單是按
    照順序使用，不會跳著寫等語明確。此與一般經營六合彩之
    樁腳會採取較隱蔽、謹慎保守之經營方式，以免被警方查緝
    及降低風險之心態相符，其證詞尚與常情無違；況本件被告
    甲○○僅以普通估價單書寫賭客簽注日期、簽賭號碼及支數
    ，作為簽賭對獎之證明，連賭客之姓名都未記載，此有扣案
    之17張簽賭單黃色原本聯可佐，甚至可讓賭客先積欠賭金，
    此亦有扣案編號004716號、004717號簽賭單可證，且據被告
    甲○○證述在卷（見本院卷第64、65頁），亦徵其證稱僅讓
    熟識之人簽賭乙情為真實。
(二)再經本院詳加比對被告甲○○所書寫之編號004701至004717
    號簽賭單（見警卷第24至28頁）及被告乙○○所持之編號
    004587號簽賭單（見警卷第29頁）上字跡，二者所書寫之「
    2 」、「5 」、「7 」等數字之筆畫、勾勒均不同，且被告
    甲○○於書寫完畢後在空白處所畫之弧形，均係緊接最後1
    個數字後方畫起，顯與被告乙○○所持簽賭單之畫法有異，
    堪認並非同一人所書寫。再者，警方接獲被告甲○○報案後
    ，隨即至該超商搜索扣得上開17張簽賭單黃色聯，此有搜索
    扣押筆錄可稽，參以被告甲○○僅接受熟識之賭客簽賭，未
    於簽賭單上記載賭客姓名等情，堪認其經營之規模不大，是
    其證稱當期僅有10幾個人簽賭，應非虛妄；另被告甲○○證
    稱其係自第1 頁依順序使用估價單乙節，亦有扣案之連號簽
    賭用估價單（已使用過者係NO.004701 至004717號，未使用
    過者係NO.004718 至004750號）可證，且與一般人使用之習
    慣相符，而被告乙○○所持有之簽賭單係NO.004587 號，相
    隔已有100 餘號，以被告甲○○之經營規模判斷，被告乙○
    ○所持有之簽賭單，應非被告甲○○開具至明。
(三)又一般六合彩簽賭者，因需冒組頭賴帳跑路之風險，在僅憑
    雙方信賴關係而無任何保障機制之情形下，多會向熟識之六
    合彩商簽賭，或透過朋友介紹簽賭，以求降低風險，而經營
    者因需冒遭警查緝面臨牢獄之災之風險，經營者當必謹慎小
    心，此參諸本件被告甲○○上開經營方式自明；被告乙○○
    既自承曾多次簽賭六合彩，對於上情自知之甚明，是其辯稱
    ：其當時路過該超商，本欲要買樂透，後來看到有人向被告
    甲○○簽六合彩，就改買六合彩云云，顯與常情不符，不足
    採信。
(四)綜上，本件顯係被告乙○○於透過不詳途徑得知被告甲○○
    在上址經營六合彩賭博及簽賭方式後，欲詐領彩金而偽造上
    開編號004587號簽賭單，並進而持向被告甲○○領取彩金，
    事證已明，自應依法論科。
三、新舊法比較：查被告行為後，刑法第2 條第1 項業於94年2
    月2 日以華總一義字第09400014901 號令修正公布，並自95
    年7 月1 日起施行；修正後刑法第2 條第1 項規定，已將新
    舊法律適用之「從新從輕」原則，改採「從舊從輕」原則。
    惟按刑法第2 條第1 項所稱之法律，係指刑罰所依存的整體
    法律狀態，故所謂「法律有變更」者，除形式上有變更之外
    ，應進一步指足以影響行為的可罰性與法律效果的法令因修
    正或廢止而有所變更之實質上變更者而言。所以刑法法律變
    更概念，應界定此，而為新舊法之比較，合先敘明。
(一)刑法第266條第1項及第268條之法定罰金刑部分：
    本件被告甲○○所犯刑法刑法第266 條第1 項之法定本刑為
    銀元1000元以下罰金，而刑法第268 條所定之法定罰金刑為
    銀元3000元以下罰金，依修正後刑法施行法增訂第1 條之1
    ：「中華民國九十四年一月七日刑法修正施行後，刑法分則
    編所定罰金之貨幣單位為新臺幣。九十四年一月七日刑法修
    正時，刑法分則編未修正之條文定有罰金者，自九十四年一
    月七日刑法修正施行後，就其所定數額提高為三十倍。但七
    十二年六月二十六日至九十四年一月七日新增或修正之條文
    ，就其所定數額提高為三倍」及刑法第33條第5 款修正為：
    「主刑之種類如下：五、罰金：新臺幣一千元以上，以百元
    計算之」等規定，是依修正後之法律，刑法第266 條第1 項
    所得科處之罰金刑最高為新臺幣3 萬元、最低為新臺幣1000
    元，刑法第268 條所得科處之罰金刑最高為新臺幣9 萬元、
    最低為新臺幣1000元；然依被告行為時之刑罰法律，即罰金
    罰鍰提高標準條例第1 條前段規定之提高倍數10倍、現行法
    規所定貨幣單位折算新臺幣條例第2 條規定之現行法規所定
    金額之貨幣為圓、銀元或元者，以新臺幣元之3 倍計算，及
    刑法第33 條 第5 款規定之罰金最低額1 元計算，刑法第
    266 條第1 項之法定刑最高為銀元1 萬元，最低額為銀元1
    元，若換算為新臺幣，最高額雖與新法同為新臺幣3 萬元，
    然最低額僅為新臺幣3元 ，而刑法第268 條所得科處之罰金
    刑最高額雖亦與新法同為新臺幣9 萬元，但最低額亦僅為新
    臺幣3 元。因此，比較上述修正前、後之刑罰法律，自以其
    行為時關於科處罰金刑之法律較有利。
(二)刑法第339條第1項之法定罰金刑部分：
    刑法第339 條第1 項所定之法定罰金刑為銀元1000元以下罰
    金，則依 (一)之 說明，依現行法律，其罰金刑之最高額為
    新臺幣3 萬元，最低額為新臺幣1000元，然依被告行為時之
    刑罰法律，其法定刑之最高額雖亦為新臺幣3 萬元，但最低
    額僅為新臺幣3 元，是比較結果，亦應以被告乙○○行為時
    之規定較為有利。
(三)牽連犯規定：
    修正前刑法第55條後段牽連犯之規定業經刪除，則於新法修
    正施行後，被告乙○○所為行使偽造准私文書及詐欺取財未
    遂犯行，即須分論併罰。是比較新舊法規定之結果，修正後
    之規定對於被告乙○○較為不利，依刑法第2 條第1 項之規
    定，自應適用行為時之法律，即依修正前刑法第55條後段之
    規定，從一重處斷。
(四)易科罰金之折算標準：
    被告行為時之刑法第41條第1 項前段規定：「犯最重本刑為
    五年以下有期徒刑以下之刑之罪，而受六個月以下有期徒刑
    或拘役之宣告，因身體、教育、職業、家庭之關係或其他正
    當事由，執行顯有困難者，得以一元以上三元以下折算一日
    ，易科罰金。」又被告行為時之易科罰金折算標準，依修正
    前罰金罰鍰提高標準條例第2 條前段（現已刪除）規定，就
    其原定數額提高為100 倍折算1 日，則本件被告行為時之易
    科罰金折算標準，應以銀元300 元折算1 日，經折算為新臺
    幣後，應以新臺幣900 元折算為1 日。惟95年7 月1 日修正
    公布施行之刑法第41條第1 項前段則規定：「犯最重本刑為
    五年以下有期徒刑以下之刑之罪，而受六個月以下有期徒刑
    或拘役之宣告者，得以新臺幣一千元、二千元或三千元折算
    一日，易科罰金。」比較修正前後之易科罰金折算標準，以
    95年7 月1日 修正公布施行前之規定，較有利於被告。
(五)自首規定：
    關於自首減刑之規定，修正前刑法第62條前段係規定「必減
    輕其刑」、修正後同條則規定「得減輕其刑」，故亦以修正
    前之刑法第62條前段規定較有利被告。
(六)參酌最高法院95年5 月23日刑事庭第8 次會議決議，比較新
    舊法時應就罪刑有關之共犯、未遂犯、想像競合犯、牽連、
    連續犯、結合犯，以及累犯加重、自首減輕暨其他法定加減
    原因（如身分加減）與加減比例等一切情形，本於統一性及
    整體性原則，綜其全部罪刑之結果而為比較。本件綜合比較
    結果，如上所述，均以依修正前刑法對被告較為有利，是應
    一體適用修正前刑法即行為時刑法。
四、論罪科刑：
(一)按刑法第268 條意圖營利聚眾賭博罪之所謂「聚眾賭博」是
    指聚合多數人而言，參酌司法院釋字第145 號解釋「所謂多
    數人包括特定之多數人在內」之意旨，「聚眾」不僅指不特
    定之多數人，且包括特定之多數人在內；又所謂「賭博場所
    」，只要有一定之場所供人賭博財物即可，非謂須有可供人
    前往之一定空間場地始足當之。以現今科技之精進，電話、
    傳真、網路均可為傳達賭博之訊息，例如營利意圖而提供網
    址供人賭博財物者，亦屬提供賭博場所之一種，而以傳真或
    電話簽注號碼賭博財物，與親自到場簽注賭博財物，僅係行
    為方式不同，並不影響其犯罪行為之認定。被告甲○○於其
    經營之不特定人得出入之龍昇超商內，讓其熟識之特定多數
    賭客以電話或親自到超商內簽賭下注等情，業據被告自承在
    卷，是其以由賭客個別簽賭之方式主持六合彩賭博，雖形式
    上並無將賭客聚集於上開超商內，然待各賭客簽賭完畢，化
    零為整，實質上仍可達成聚集特定之多數人參與賭博之目的
    ，揆諸首揭說明，被告經營六合彩賭博之犯行，自符合意圖
    營利供給賭博場所及聚眾賭博之構成要件；又被告以上開方
    式兼與其他簽賭者，同在該公眾得出之超商賭博財物，係犯
    同法第266 條第1 項前段之賭博罪。是核被告甲○○所為，
    係犯刑法第268 條前段之意圖營利供給賭博場所罪及後段之
    意圖營利聚眾賭博罪、同法第266 條之賭博罪。被告與該不
    詳姓名年籍之組頭，就本件犯罪，有犯意聯絡及行為分擔，
    為共同正犯。又被告以1 行為觸犯上開3 罪名，應依修正前
    刑法第55條想像競合犯之規定，從較重之意圖營利聚眾賭博
    罪處斷。其先後多次聚眾賭博行徑，係基於同一犯意，對同
    一法益侵害之數舉動接續施行，乃接續犯，應論以一罪（最
    高法院86年台上字第3295號判例參照）。末查本件被告甲○
    ○於有偵查職權之公務員或機關發覺其賭博犯行前，即主動
    報警請警方到場處理，並告知員警其經營六合彩賭博及乙○
    ○偽造私文書一事，業據共同被告乙○○於本院準備程序時
    供述明確（見本院卷第17頁背面），嗣並接受裁判，符合自
    首之規定，應依修正前刑法第62條前段之規定減輕其刑。
(二)按刑法第210條之偽造私文書罪，固須以無制作權之人，捏
    造或冒用他人名義而制作文書，並足以生損害於公眾或他人
    為要件，但此制作名義人，不以形式上表現於文書內為必要
    ，倘依習慣或特約，諸如以言詞、動作、筆跡、內容、慣用
    語、特殊制作方式、專用信箋等方法，實質上使人得知係以
    他人名義所制作，足以表示一定用意之證明者，因已妨害該
    制作名義人之信用，可生損害於公眾或他人，依同法第220
    條第1 項規定，以文書論，仍應論以偽造私文書罪。本件被
    告甲○○所製作之六合彩簽賭單，雖未顯示其名義，然依簽
    賭單上之筆跡、內容、書寫方式及習慣，已足使與其熟識、
    經常往來之特定多數賭客得知係被告甲○○本人所製作，以
    表示被告甲○○確認賭客有向其簽選號碼下注之意，而賭客
    中獎後亦需持該簽賭單之複寫聯，經被告甲○○確認係其本
    人出具者後，方會發給彩金乙節，亦據被告甲○○供述無訛
    （見本院卷第64頁背面至65頁），是該簽賭單自應以私文書
    論。又被告乙○○持其偽造之系爭簽賭單準私文書，向被告
    甲○○詐稱中獎，欲使被告甲○○陷於錯誤，支付92萬8000
    元彩金，已足生損害於甲○○，惟因甲○○察覺而未得逞，
    是核其所為，係犯刑法第216 條、第220 條第1 項、第210
    條行使偽造準私文書罪及同法第339 條第3 項、第1 項之詐
    欺取財未遂罪。被告偽造準私文書復持以行使，偽造準私文
    書之低度行為應為行使之高度行為所吸收，不另論罪。其詐
    欺取財犯行並未得逞，此部分應依修正前刑法第26條減輕其
    刑（依修正前、後刑法之規定，未遂犯均得按既遂犯之刑減
    輕之，僅修正前刑法將未遂犯之處罰條件與處罰效果，分別
    規定於刑法第25條第2 項及同法第26條前段，修正後之刑法
    則統一改列於刑法第25條第2 項，以使體例清晰，是刑法關
    於未遂犯之處罰效果，並無任何實質之變更，亦無新舊法比
    較適用之問題）。又被告以行使偽造準私文書之方法，以遂
    行詐欺取財之目的，其所犯上開二罪間，有方法結果之牽連
    關係，為牽連犯，應依修正前刑法第55條之規定，從一重之
    行使偽造準私文書罪處斷。
(三)爰審酌被告甲○○經營六合彩賭博，藉此賺取不法利益，破
    壞社會善良風俗，惟自首犯行，素行良好無前科（有臺灣高
    等法院被告全國前案紀錄表可稽），犯罪情節尚屬輕微；被
    告鄭子榮之犯罪動機、手段惡劣，犯後復矢口否認全部犯行
    ，毫無悔意，惟詐欺犯行尚未得逞，共同被告甲○○尚無財
    產上損失，無前科等一切情狀，各量處如主文所示之刑，並
    均依修正前刑法及罰金罰鍰提高標準條例諭知易科罰金之折
    算標準。
(四)末按沒收為從刑，與主刑有從屬關係，倘主刑與從刑均已修
    正，經依刑法第2 條就主刑比較結果，應適用最有利之修正
    前舊法時，依從刑附屬於主刑之原則，自不得就新舊法予以
    割裂適用，應一律適用修正前之舊法（最高法院90年度第45
    26號判決要旨參照）。本件扣案之空白估價單33張（編號
    004718至004750號）為被告甲○○所有、預備用以經營六合
    彩賭博之用，另扣案之六合彩簽賭單黃色原本聯17張（編號
    004701至004717號）為被告甲○○所有、供其遂行上開聚眾
    賭博犯行所用之物，業據被告甲○○始終坦承不諱，應分別
    依修正前刑法第38條第1項第2款後段及前段宣告沒收；又被
    告乙○○所偽造之簽賭單複印聯（NO.004587）1張，係其用
    以遂其上開行使偽造文書及詐欺犯行所用之物，亦應依修正
    前刑法第38條第1 項第2 款前段宣告沒收，至該偽造之簽賭
    單原本聯，並未扣案，亦非違禁物，為免將來執行上之困難
    ，爰不宣告沒收，附此敘明。
據上論斷，應依刑事訴訟法第299 條第1 項前段，刑法第2 條第
1 項前段、第28條、第268 條、第266 條、第216 條、第220 條
第1 項、第214 條、第339 條第3 項、第1 項、修正前刑法第26
條、第55條、第62條前段、第41條第1 項前段、第38條第1 項第
2 款，罰金罰鍰提高標準條例第1 條前段、修正前罰金罰鍰提高
標準條例第2 條，判決如主文。
本案經檢察官陳川傑到庭執行職務。
中    華    民    國    95    年    10    月    11    日
                  刑事第五庭  審判長  法  官  石家禎
                                      法  官  林家聖
                                      法  官  陳秀慧
以上正本證明與原本無異。
如不服本判決應於收受本判決送達後十日內向本院提出上訴書狀
，其未敘述上訴理由者，並得於提起上訴後十日內向本院補提理
由書狀（均須按他造當事人之人數附繕本）「切勿逕送上級法院
」。
中    華    民    國    95    年    10    月    11    日
                                      書記官  林志憲
附錄本判決論罪科刑法條：
中華民國刑法第268條
意圖營利，供給賭博場所或聚眾賭博者，處3年以下有期徒刑，
得併科3000元以下罰金。
中華民國刑法第266條第1項前段
在公共場所或公眾得出入之場所賭博財物者，處1000元以下罰金
。但以供人暫時娛樂之物為賭者，不在此限。


司法院資訊處製作；財團法人民間司法改革基金會備份。
